【裁判字號】    98,訴,1010
【裁判日期】    981130
【裁判案由】    遷讓房屋
【裁判全文】
臺灣桃園地方法院民事判決                   98年度訴字第1010號
原      告    乙○○
被      告    丙○○
              甲○○
上列當事人間請求遷讓房屋等事件，於民國98年11 月9日辯論終
結，本院判決如下：
    主      文
原告之訴及假執行之聲請均駁回。
訴訟費用由原告負擔。
    事實及理由
一、按訴訟送達後，原告不得將原訴變更或追加他訴，但擴張或
    減縮應受判決事項之聲明者，不在此限。民事訴訟法第 255
    條第1 項第3 款定有明文。查，原告起訴時聲明被告應將桃
    園縣中壢市○○段公坡小段地號317 號，面積91平方公尺之
    土地（下稱系爭土地）及其上門牌號碼為桃園縣中壢市○○
    路461 巷35弄72號未經建物所有權第一次登記之3 層建物（
    下稱系爭建物）返還原告。嗣於民國98年11月9 日言詞辯論
    期日將其起訴之聲明變更為被告應將系爭土地返還原告及應
    將系爭建物返還原告及全體公同共有人。核屬擴張、減縮應
    受判決事項之聲明，依前開規定，應予准許。
二、原告起訴主張系爭土地及其上系爭建物原為被繼承人田福榮
    所有，於被繼承人過世後，由原告、沈德港、沈德炎、田沈
    竹共同繼承，未為建物所有權登記之建物為原告、沈德港、
    沈德炎、田沈竹公同共有，並由原告為納稅義務人，系爭土
    地於95年9 月7 日因分割繼承登記為原告所有，惟為被告無
    權占用。爰依民法第767 條規定提起本訴等語，並聲明如訴
    之變更後之聲明，暨聲明願供擔保請准宣告假執行。
三、被告則以被告丙○○為繼承人沈德港之配偶，被告甲○○為
    繼承人沈德港之子，其係經被繼承人田福榮未過世前同意（
    未定期限之使用借貸）自66年起占有使用迄今，並於67年為
    改善生活空間，而增建第2 、3 樓及廚房部分，被繼承人田
    福榮並表示過世後願讓被告繼承，惟原告卻於94年間自行分
    割遺產取得系爭土地，並主張被告等人無權占有，原告之行
    為顯有權利濫用之情形等語資為抗辯，並聲明原告之訴駁回
    ，如受不利判決，願供擔保請准宣告免為假執行。
四、兩造不爭執事項：
(一)未為建物所有權第一次登記之系爭建物及系爭土地原為被繼
    承人田福榮所有，於被繼承人過世後，由原告、沈德港、沈
    德炎、田沈竹共同繼承，未為建物所有權登記之建物為原告
    、沈德港、沈德炎、田沈竹公同共有，並由原告為納稅義務
    人，系爭土地於95年9 月7 日因分割繼承登記為原告所有。
(二)被告丙○○為沈德港之配偶，被告甲○○為沈德港之子，系
    系爭土地及建物於被繼承人田福榮未過世前同意（未定期限
    之使用借貸）被告自66年起占有使用迄今。
(三)系爭建物經本院會同桃園縣中壢地政事務所派員履勘、測量
    ，經該所以98年7 月20日中地測法字第66300 號檢送如附圖
    所示之複丈成果圖。
(四)被告所稱於系爭建物增建部分（即2 、3 樓及廚房部分），
    ，為系爭建物之附屬部分。
五、按「繼承人自繼承開始時，除本法另有規定外，承受被繼承
    人財產上之一切權利、義務。」民法第1148條第1 項前段定
    有明文。又同法第472 條第4 款規定借用人死亡者，貸與人
    得終止契約，反面解釋貸與人死亡尚非終止契約之事由，借
    貸契約如未有期限屆滿，或依借貸之目的使用完畢之情事，
    或具其他得終止事由，並經貸與人終止者，自非因貸與人死
    亡當然終止，並應由繼承人自繼承開始時，承受被繼承人生
    前就該借貸契約之權利、義務，借用人依借貸契約使用借用
    物，自屬有正當權源。查，原告主張未為建物所有權第一次
    登記之系爭建物及系爭土地原為被繼承人田福榮所有，於被
    繼承人過世後，由原告、沈德港、沈德炎、田沈竹共同繼承
    ，未為建物所有權登記之建物為原告、沈德港、沈德炎、田
    沈竹公同共有，並由原告為納稅義務人，系爭土地於95 年9
    月7 日因分割繼承登記為原告所有。系爭土地及建物現為被
    告占有使用等情，已為被告所不爭執，亦有系爭土地登記謄
    本1 紙、98年度房屋稅繳款書1 紙為憑，並經本院會同桃園
    縣中壢地政事務所派員履勘、測量，亦有本院勘驗筆錄及該
    所98年7 月20日中地測法字第66300 號函檢送如附圖所示之
    複丈成果圖在卷可稽。原告此部分主張，自為真實可信。原
    告再主張被告無權占有其所有系爭土地及共有之系爭建物一
    事，已為被告所否認，並辯稱被告丙○○為繼承人沈德港之
    配偶，被告甲○○為沈德港之子，係經被繼承人田福榮未過
    世前同意（未定期限之使用借貸）占有使用系爭土地及建物
    至今，自非無權占用等情，亦為原告所不爭執。被告此部分
    所辯，自亦為真實可信。經查，經被繼承人田福榮生前既未
    定期限同意被告使用系爭土地及建物，其與被告間自成立未
    定期限之使用借貸契約，該使用借貸契約亦不因被繼承人田
    福榮死亡而當然終止，原告為被繼承人田福榮之繼承人，除
    因繼承及遺產分割而取得系爭土地所有權及系爭建物公同共
    有權利外，並應自繼承開始時，承受被繼承人田福榮之財產
    上一切權利、義務，該借貸契約在未有期限屆滿，或依借貸
    之目的使用完畢之情事，或具其他得終止事由，並經原告及
    全體繼承人依法終止前，尚非因被繼承人田福榮死亡而當然
    終止，被告即借用人依有效成立之借貸契約使用系爭土地及
    建物，自屬有正當權源。依前說明，原告既因繼承及遺產分
    割，而取得系爭土地所有權及系爭建物公同共有權利，並應
    自繼承開始時，承受被繼承人田福榮與被告間就系爭土地及
    建物成立未定期限之借貸契約之權利、義務，在該借貸契約
    未依借貸之目的使用完畢，或具其他得終止事由，並經依法
    終止前，自應容忍被告即借用人依有效成立之借貸契約使用
    系爭土地及建物，原告不得主張被告係無權占有而請求返還
    。從而，原告依民法第767 條規定請求被告將系爭土地返還
    原告，及將系爭建物返還原告及全體公同共有人，為無理由
    ，應予駁回。原告之訴既經駁回，其假執行之聲請，失所附
    麗，應併予駁回。
六、本件事證已臻明確，兩造其餘之主張、陳述及所提之證據資
    料，核與判決結果無何影響，爰不一一論述，附此敘明。
七、訴訟費用之依據：民事訴訟法第78條。
中    華    民    國    98    年    11    月    30    日
                  民事第三庭    法  官  張天民
以上正本係照原本作成
如對本判決上訴，須於判決送達後20日內向本院提出上訴狀
中    華    民    國    98    年    11    月    30    日
                                書記官  崔菁青


司法院資訊處製作；財團法人民間司法改革基金會備份。
